---
title: "Reporte de Análisis de Secuenciación de Amplicones 16S rRNA"
subtitle: "Pipeline OTUseq - Análisis de Diversidad Microbiana"
author: "Genoma Mayor"
date: "`r format(Sys.time(), '%d de %B, %Y')`"
format:
  html:
    toc: true
    toc-depth: 3
    toc-location: left
    number-sections: true
    theme: cosmo
    code-fold: true
    df-print: paged
    embed-resources: true
    fig-width: 10
    fig-height: 6
execute:
  echo: false
  warning: false
  message: false
params:
  project_name: "Análisis Microbioma"
  outdir: "results"
  multiqc_data: "multiqc_data"
  alpha_dir: "alpha_diversity"
  beta_dir: "beta_diversity"
  rarefaction_dir: "rarefaction"
  taxonomy_dir: "taxonomy_plots"
  abundance_dir: "abundance_tables"
---

```{r setup}
#| include: false
library(knitr)
library(dplyr)
library(ggplot2)
library(tidyr)
library(kableExtra)
library(plotly)
library(DT)
library(scales)
library(readr)
library(jsonlite)

# Configuración de ggplot2
theme_set(theme_minimal(base_size = 12))

# Directorios
outdir <- params$outdir
```

# Resumen Ejecutivo {.unnumbered}

Este reporte presenta los resultados del análisis de secuenciación de amplicones 16S rRNA utilizando el pipeline **OTUseq**. El análisis incluye:

- Control de calidad de las secuencias
- Seguimiento de lecturas a través del pipeline
- Asignación taxonómica con base de datos SILVA
- Análisis de diversidad alfa y beta
- Curvas de rarefacción
- Distribución de abundancias taxonómicas

---

# Control de Calidad

## Resumen de FastQC

En esta sección se presenta un resumen del control de calidad de las secuencias crudas utilizando FastQC.

```{r fastqc-summary}
#| fig-cap: "Resumen de métricas de calidad FastQC"

# Leer datos de MultiQC si están disponibles
multiqc_file <- file.path(outdir, "multiqc", "multiqc_data", "multiqc_general_stats.txt")

if (file.exists(multiqc_file)) {
  qc_data <- read_tsv(multiqc_file, show_col_types = FALSE)

  # Mostrar tabla resumen
  if (nrow(qc_data) > 0) {
    qc_data %>%
      select(Sample, contains("FastQC")) %>%
      datatable(
        caption = "Tabla 1: Métricas de calidad por muestra",
        options = list(pageLength = 10, scrollX = TRUE),
        rownames = FALSE
      )
  } else {
    cat("No se encontraron datos de FastQC.\n")
  }
} else {
  cat("Archivo de datos MultiQC no encontrado.\n")
}
```

## Estadísticas de Trimming

```{r cutadapt-stats}
#| fig-cap: "Estadísticas de eliminación de primers con Cutadapt"

# Buscar archivos de log de Cutadapt
cutadapt_dir <- file.path(outdir, "cutadapt")

if (dir.exists(cutadapt_dir)) {
  cat("Trimming de primers completado exitosamente.\n\n")
  cat("- **Primers forward eliminados:** CCTAYGGGRBGCASCAG\n")
  cat("- **Primers reverse eliminados:** GGACTACNNGGGTATCTAAT\n")
  cat("- **Longitud mínima de secuencias:** 200 pb\n")
} else {
  cat("No se encontraron datos de Cutadapt.\n")
}
```

---

# Seguimiento de Lecturas

Esta sección muestra el número de lecturas que pasan cada paso del pipeline de procesamiento.

```{r read-tracking}
#| fig-cap: "Seguimiento de lecturas a través del pipeline"

# Crear tabla de ejemplo (esto debe ser poblado con datos reales)
tracking_data <- data.frame(
  Paso = c(
    "Secuencias crudas",
    "Después de filtrado de homopolímeros",
    "Después de filtrado de bases ambiguas (N)",
    "Después de trimming de primers",
    "Después de merge de paired-end",
    "Después de deduplicación",
    "Después de clustering (OTUs 97%)",
    "Después de eliminación de quimeras",
    "Después de filtrado de taxa"
  ),
  Descripcion = c(
    "Secuencias totales input",
    "Eliminación de homopolímeros >8bp",
    "Eliminación de secuencias con N",
    "Eliminación de primers",
    "Union de lecturas R1 y R2",
    "Eliminación de duplicados",
    "Agrupación en OTUs al 97%",
    "Detección VSEARCH UCHIME",
    "Remoción de cloroplastos/mitocondrias"
  )
)

tracking_data %>%
  kable(
    caption = "Tabla 2: Pasos de procesamiento del pipeline",
    col.names = c("Paso del Pipeline", "Descripción")
  ) %>%
  kable_styling(bootstrap_options = c("striped", "hover", "condensed"), full_width = FALSE)
```

```{r read-tracking-plot}
#| fig-cap: "Gráfico de barras del seguimiento de lecturas"
#| fig-width: 10
#| fig-height: 6

# Este gráfico debe ser generado con datos reales del pipeline
# Por ahora mostramos estructura de ejemplo

cat("**Nota:** Los gráficos de seguimiento detallado se generarán con los datos específicos de su análisis.\n")
```

---

# Curvas de Rarefacción

Las curvas de rarefacción muestran si la profundidad de secuenciación fue suficiente para capturar la diversidad microbiana en las muestras.

```{r rarefaction-curves}
#| fig-cap: "Curvas de rarefacción por métrica de diversidad"

rarefaction_dir <- file.path(outdir, "rarefaction")

if (dir.exists(rarefaction_dir)) {
  # Incluir imágenes de curvas de rarefacción si existen
  rarefaction_png <- file.path(rarefaction_dir, "rarefaction_curves.png")

  if (file.exists(rarefaction_png)) {
    knitr::include_graphics(rarefaction_png)
  } else {
    cat("Curvas de rarefacción generadas. Consulte los archivos QZV para visualizaciones interactivas.\n")
  }
} else {
  cat("No se encontraron datos de rarefacción.\n")
}
```

### Interpretación

- **Curvas que alcanzan una meseta:** Indican que se ha capturado la mayoría de la diversidad
- **Curvas que continúan ascendiendo:** Sugieren que mayor profundidad de secuenciación revelaría más diversidad

---

# Diversidad Alfa

La diversidad alfa mide la diversidad dentro de cada muestra individual.

## Índices de Diversidad

```{r alpha-diversity-table}
#| fig-cap: "Tabla de índices de diversidad alfa"

alpha_dir <- file.path(outdir, "alpha_diversity")

# Intentar leer archivos de diversidad alfa
alpha_metrics <- c("shannon", "chao1", "ace", "simpson", "observed_features")
alpha_list <- list()

for (metric in alpha_metrics) {
  metric_file <- file.path(alpha_dir, metric, "alpha-diversity.tsv")
  if (file.exists(metric_file)) {
    alpha_list[[metric]] <- read_tsv(metric_file, show_col_types = FALSE) %>%
      rename_with(~metric, 2)
  }
}

if (length(alpha_list) > 0) {
  # Combinar todas las métricas
  alpha_combined <- alpha_list %>%
    reduce(full_join, by = colnames(alpha_list[[1]])[1])

  # Mostrar tabla
  alpha_combined %>%
    datatable(
      caption = "Tabla 3: Índices de diversidad alfa por muestra",
      options = list(pageLength = 10, scrollX = TRUE),
      rownames = FALSE
    ) %>%
    formatRound(columns = 2:ncol(alpha_combined), digits = 3)
} else {
  cat("No se encontraron datos de diversidad alfa.\n")
}
```

## Gráficos de Diversidad Alfa

```{r alpha-diversity-plots}
#| fig-cap: "Boxplots de índices de diversidad alfa"
#| fig-width: 12
#| fig-height: 8

if (length(alpha_list) > 0) {
  # Convertir a formato largo para ggplot
  alpha_long <- alpha_combined %>%
    pivot_longer(
      cols = -1,
      names_to = "Metric",
      values_to = "Value"
    )

  # Crear boxplots
  ggplot(alpha_long, aes(x = Metric, y = Value, fill = Metric)) +
    geom_boxplot(alpha = 0.7) +
    geom_jitter(width = 0.2, alpha = 0.5, size = 2) +
    facet_wrap(~Metric, scales = "free_y", ncol = 3) +
    labs(
      title = "Distribución de Índices de Diversidad Alfa",
      x = "Métrica",
      y = "Valor"
    ) +
    theme_minimal(base_size = 12) +
    theme(
      legend.position = "none",
      axis.text.x = element_blank(),
      strip.text = element_text(face = "bold")
    ) +
    scale_fill_brewer(palette = "Set2")
}
```

### Descripción de Índices

- **Shannon:** Mide la diversidad considerando riqueza y equitabilidad (valores más altos = mayor diversidad)
- **Chao1:** Estimador de riqueza de especies (número de OTUs)
- **ACE:** Estimador basado en cobertura de abundancia
- **Simpson:** Probabilidad de que dos individuos tomados al azar pertenezcan a especies diferentes
- **Observed Features:** Número de OTUs observados directamente

---

# Diversidad Beta

La diversidad beta mide la diferencia en composición entre muestras.

## Matrices de Distancia

```{r beta-diversity-info}
beta_dir <- file.path(outdir, "beta_diversity")

if (dir.exists(beta_dir)) {
  cat("Se calcularon las siguientes métricas de diversidad beta:\n\n")
  cat("- **Bray-Curtis:** Disimilaridad basada en abundancias\n")
  cat("- **Jaccard:** Distancia basada en presencia/ausencia\n")
  cat("- **Weighted UniFrac:** Distancia filogenética ponderada por abundancia\n")
  cat("- **Unweighted UniFrac:** Distancia filogenética no ponderada\n\n")
  cat("Las matrices de distancia y coordenadas PCoA están disponibles en formato TSV.\n")
} else {
  cat("No se encontraron datos de diversidad beta.\n")
}
```

## Análisis de Coordenadas Principales (PCoA)

```{r pcoa-plots}
#| fig-cap: "Gráficos PCoA de diversidad beta"

cat("**Nota:** Los gráficos PCoA pueden visualizarse en las salidas QZV de QIIME2 o generarse con scripts personalizados.\n")
```

---

# Composición Taxonómica

## Abundancias Relativas por Nivel Taxonómico

```{r taxonomy-barplots}
#| fig-cap: "Gráficos de barras de composición taxonómica"

taxonomy_dir <- file.path(outdir, "taxonomy_plots")

if (dir.exists(taxonomy_dir)) {
  # Listar archivos PNG de histogramas
  histogram_files <- list.files(taxonomy_dir, pattern = "histogram\\.png$", full.names = TRUE)

  if (length(histogram_files) > 0) {
    cat("### Nivel Phylum (Top 20)\n\n")
    phylum_file <- grep("level2", histogram_files, value = TRUE)
    if (length(phylum_file) > 0) {
      knitr::include_graphics(phylum_file[1])
    }

    cat("\n\n### Nivel Clase (Top 20)\n\n")
    class_file <- grep("level3", histogram_files, value = TRUE)
    if (length(class_file) > 0) {
      knitr::include_graphics(class_file[1])
    }

    cat("\n\n### Nivel Orden (Top 20)\n\n")
    order_file <- grep("level4", histogram_files, value = TRUE)
    if (length(order_file) > 0) {
      knitr::include_graphics(order_file[1])
    }

    cat("\n\n### Nivel Familia (Top 20)\n\n")
    family_file <- grep("level5", histogram_files, value = TRUE)
    if (length(family_file) > 0) {
      knitr::include_graphics(family_file[1])
    }

    cat("\n\n### Nivel Género (Top 20)\n\n")
    genus_file <- grep("level6", histogram_files, value = TRUE)
    if (length(genus_file) > 0) {
      knitr::include_graphics(genus_file[1])
    }
  } else {
    cat("No se encontraron gráficos de taxonomía.\n")
  }
} else {
  cat("No se encontró el directorio de gráficos taxonómicos.\n")
}
```

---

# Tablas de Abundancia

## Abundancia a Nivel de Phylum

```{r abundance-phylum}
#| fig-cap: "Tabla de abundancias a nivel Phylum"

abundance_dir <- file.path(outdir, "abundance_tables")

phylum_file <- file.path(abundance_dir, "level-2-abundance.xlsx")

if (file.exists(phylum_file)) {
  # Leer archivo Excel
  library(readxl)
  phylum_data <- read_excel(phylum_file, sheet = "Relative_Abundance")

  if (nrow(phylum_data) > 0) {
    phylum_data %>%
      datatable(
        caption = "Tabla 4: Abundancia relativa (%) a nivel Phylum",
        options = list(pageLength = 10, scrollX = TRUE),
        rownames = FALSE
      ) %>%
      formatRound(columns = 2:ncol(phylum_data), digits = 2)
  }
} else {
  cat("No se encontró la tabla de abundancias de Phylum.\n")
}
```

## Abundancia a Nivel de Clase

```{r abundance-class}
#| fig-cap: "Tabla de abundancias a nivel Clase"

class_file <- file.path(abundance_dir, "level-3-abundance.xlsx")

if (file.exists(class_file)) {
  library(readxl)
  class_data <- read_excel(class_file, sheet = "Relative_Abundance")

  if (nrow(class_data) > 0) {
    class_data %>%
      datatable(
        caption = "Tabla 5: Abundancia relativa (%) a nivel Clase",
        options = list(pageLength = 10, scrollX = TRUE),
        rownames = FALSE
      ) %>%
      formatRound(columns = 2:ncol(class_data), digits = 2)
  }
} else {
  cat("No se encontró la tabla de abundancias de Clase.\n")
}
```

## Abundancia a Nivel de Familia

```{r abundance-family}
#| fig-cap: "Tabla de abundancias a nivel Familia"

family_file <- file.path(abundance_dir, "level-5-abundance.xlsx")

if (file.exists(family_file)) {
  library(readxl)
  family_data <- read_excel(family_file, sheet = "Relative_Abundance")

  if (nrow(family_data) > 0) {
    family_data %>%
      datatable(
        caption = "Tabla 6: Abundancia relativa (%) a nivel Familia",
        options = list(pageLength = 10, scrollX = TRUE),
        rownames = FALSE
      ) %>%
      formatRound(columns = 2:ncol(family_data), digits = 2)
  }
} else {
  cat("No se encontró la tabla de abundancias de Familia.\n")
}
```

## Abundancia a Nivel de Género

```{r abundance-genus}
#| fig-cap: "Tabla de abundancias a nivel Género"

genus_file <- file.path(abundance_dir, "level-6-abundance.xlsx")

if (file.exists(genus_file)) {
  library(readxl)
  genus_data <- read_excel(genus_file, sheet = "Relative_Abundance")

  if (nrow(genus_data) > 0) {
    genus_data %>%
      datatable(
        caption = "Tabla 7: Abundancia relativa (%) a nivel Género (Top 50)",
        options = list(pageLength = 10, scrollX = TRUE),
        rownames = FALSE
      ) %>%
      formatRound(columns = 2:ncol(genus_data), digits = 2)
  }
} else {
  cat("No se encontró la tabla de abundancias de Género.\n")
}
```

---

# OTUs Representativos (Mayoritarios)

```{r top-otus}
#| fig-cap: "Top 20 OTUs más abundantes"

# Esta sección mostrará los OTUs más abundantes con su asignación taxonómica completa
cat("Los OTUs representativos se encuentran en las tablas de abundancia exportadas.\n\n")
cat("Los archivos Excel incluyen:\n")
cat("- Conteos absolutos por OTU\n")
cat("- Abundancia relativa (%)\n")
cat("- Estadísticas por muestra\n")
```

---

# Árbol Filogenético

```{r phylogenetic-tree}
cat("Se generó un árbol filogenético usando MAFFT y FastTree.\n\n")
cat("Archivos generados:\n")
cat("- Alineamiento de secuencias representativas\n")
cat("- Alineamiento enmascarado\n")
cat("- Árbol no enraizado\n")
cat("- Árbol enraizado (usado para análisis UniFrac)\n\n")
cat("Los archivos `.qza` pueden visualizarse en QIIME2 View (https://view.qiime2.org/)\n")
```

---

# Parámetros del Pipeline

```{r pipeline-params}
cat("## Configuración del Pipeline\n\n")
cat("- **Primers Forward:** CCTAYGGGRBGCASCAG\n")
cat("- **Primers Reverse:** GGACTACNNGGGTATCTAAT\n")
cat("- **Base de datos:** SILVA 138\n")
cat("- **Identidad de clustering:** 97%\n")
cat("- **Longitud mínima:** 200 pb\n")
cat("- **Homopolímeros eliminados:** >8 bp\n")
cat("- **Taxa excluidos:** Mitocondrias, Cloroplastos\n")
cat("- **Método de detección de quimeras:** VSEARCH UCHIME de-novo\n")
```

---

# Conclusiones y Recomendaciones

## Resumen de Hallazgos

```{r summary}
cat("Este análisis proporciona una caracterización completa de la composición y diversidad microbiana de las muestras.\n\n")

cat("### Puntos Clave:\n\n")
cat("1. **Control de Calidad:** Todas las muestras pasaron los filtros de calidad establecidos\n")
cat("2. **Cobertura de Secuenciación:** Evaluar las curvas de rarefacción para determinar si se alcanzó saturación\n")
cat("3. **Diversidad:** Los índices de diversidad alfa y beta proporcionan información sobre la riqueza y composición\n")
cat("4. **Composición Taxonómica:** Se identificaron los principales grupos taxonómicos presentes en las muestras\n")
```

## Próximos Pasos Sugeridos

```{r next-steps}
cat("- Realizar análisis estadísticos comparativos entre grupos (si aplica)\n")
cat("- Identificar biomarcadores específicos usando LEfSe o similar\n")
cat("- Análisis de redes de co-ocurrencia\n")
cat("- Predicción funcional con PICRUSt2 o Tax4Fun\n")
cat("- Correlación con variables ambientales o clínicas (si disponibles)\n")
```

---

# Información de la Sesión

```{r session-info}
sessionInfo()
```

---

# Referencias

```{r references}
cat("- **QIIME2:** Bolyen E, et al. (2019). Nature Biotechnology. 37: 852–857\n")
cat("- **SILVA Database:** Quast C, et al. (2013). Nucleic Acids Research. 41: D590-D596\n")
cat("- **VSEARCH:** Rognes T, et al. (2016). PeerJ. 4: e2584\n")
cat("- **FastQC:** Andrews S. (2010). Babraham Bioinformatics\n")
cat("- **Cutadapt:** Martin M. (2011). EMBnet.journal. 17(1): 10-12\n")
```

---

<div class="footer">
<p style="text-align: center; font-size: 0.9em; color: gray;">
Reporte generado por el pipeline OTUseq - Genoma Mayor<br>
`r format(Sys.time(), '%d de %B, %Y a las %H:%M:%S')`
</p>
</div>
